臺灣臺中地方法院民事判決　　　　　　 100年度訴字第1649號
原　　　告　劉志偉
訴訟代理人　陳清華律師
被　　　告　王松茂
上列當事人間分配表異議之訴事件，本院於民國100年12月12日
言詞辯論終結，判決如下：
    主    文
本院九十九年度司執字第五六七九０號給付票款強制執行事件，
於民國一百年五月十六日製作完成，定於民國一百年六月九日實
行分配之如附件所示之強制執行金額分配表，關於次序8所列分
配予被告之金額新臺幣玖拾陸萬柒仟肆佰陸拾貳元，其債權應予
剔除，受分配金額應更正為零元，其中新臺幣捌拾萬陸仟伍佰零
捌元應改列由原告受償，其餘金額新臺幣拾陸萬零玖佰伍拾肆元
應另依法處理。
原告其餘之訴駁回。
訴訟費用由原告負擔。
    事實及理由
一、原告起訴主張：
    緣執行債務人陳信雄積欠原告如附表一所示之本票票款債務
    未予清償，經原告執該等本票聲請鈞院於民國98年11月6日
    以98年度司票字第9061號裁定本票准予強制執行，並於98年
    12月31日確定，原告並持鈞院98年度司票字第9061號確定裁
    定為執行名義，聲請鈞院以99年度司執字第56790號給付票
    款強制執行事件（下稱本件強制執行事件），就原告之債權
    金額在新臺幣（下同）100萬元部分，聲請對執行債務人陳
    信雄所有坐落臺中市○區○○段二小段202建號（門牌號碼
    臺中市○區○○路119號）、同段203建號（門牌號碼臺中市
    ○區○○路117號）、同段11之3、11之4、11之6、11之8等
    地號土地（下稱系爭執行標的物，執行債務人陳信雄之權利
    範圍均為1/3）為強制執行。詎被告另以其持有執行債務人
    陳信雄簽發如附表二所示之本票而取得之執行名義，向鈞院
    聲請參與分配，惟被告對執行債務人陳信雄之本票請求權已
    罹於時效，爰代位執行債務人陳信雄對被告行使時效消滅抗
    辯，並主張被告不得參與本件強制執行之分配。並聲明：鈞
    院99年度司執字第56790號給付票款強制執行事件分配表（
    按指100年5月16日製作完成定於100年6月9日實行分配之如
    附件所示之強制執行金額分配表），關於次序8分配予被告
    之金額967,462元，應減少（更正）為0元，並將減少之金額
    改分配給原告。
二、被告答辯略以：
    民法消滅時效立法例係採「抗辯權發生主義」，亦即時效期
    間經過後，不僅債權及物權本身不消滅，請求權亦不歸於消
    滅，僅賦予債務人得主張拒絕給付之抗辯而已。如債務人於
    時效完成後仍予清償給付亦不得主張請求返還。本件執行債
    務人陳信雄於分配日前對於被告即執行債權人之債權，從未
    主張時效消滅，亦未爭執債權之存在，足認係默示承認被告
    之債權，故依民法第129條第1項第2款之規定，執行債務人
    已為拋棄時效利益之默示意思表示，執行債務人即不得再以
    時效業經完成拒絕給付，更遑論身為執行債權人之原告可得
    主張，故本件原告之訴為無理由。並聲明：原告之訴駁回。
三、兩造不爭執之事項：
    以下事項為兩造所不爭執，且經原告提出本院87年度執字第
    12916號債權憑證、99年度司執字第73437號債權憑證為憑，
    復經本院依職權調取本院87年度執字第12916號、98年度司
    票字第9061號、99年度司執字第56790號、99年度司執字第
    73437號全部執行案卷核閱無訛，暨查詢兩造與執行債務人
    陳信雄間歷年全部民事事件繫屬情形之本院民事庭查詢表及
    索引卡等在卷可憑，均堪信為真實：
（一）執行債務人陳信雄前於81年間簽發如附表二所示之本票交
      付被告持有，惟屆期未獲清償，被告乃持如附表二所示之
      本票向本院聲請於81年7月27日以81年度（裁）全字第102
      6號裁定就執行債務人陳信雄之財產於500萬元之範圍內為
      假扣押，被告再向本院聲請以81年度民執全字第759號對
      執行債務人陳信雄所有坐落臺中市○區○○段二小段202
      建號（門牌號碼臺中市○區○○路119號）、同段203建號
      （門牌號碼臺中市○區○○路117號）、同段11之3、11之
      4、11之6、11之8等地號土地（下稱系爭執行標的物，執
      行債務人陳信雄之權利範圍均為1/3）為假扣押查封登記
      ，並經本院於81年8月5日執行查封登記完畢。被告又向本
      院對執行債務人提起請求給付票款事件，經本院於82年7
      月27日以82年度簡字第1426號判決被告勝訴，該判決並於
      82年8月31日確定。嗣被告於87年7月17日持本院82年度簡
      字第1426號確定判決為執行名義，向本院聲請以87年度執
      字第12916號為強制執行，惟被告陳報查無債務人財產，
      聲請逕予發給債權憑證，經本院於87年7月28日核發87年
      度執子字第12916號債權憑證在案。
（二）執行債務人陳信雄前於89、91年間簽發如附表一所示之本
      票交付原告持有，惟屆期未獲清償，原告迄98年11月4日
      ，始持如附表一所示之本票向本院聲請於98年11月6日以
      98年度司票字第9061號裁定本票准予強制執行，並於98年
      12月31日確定，原告並持上開98年度司票字第9061號確定
      裁定為執行名義，聲請本院以99年度司執字第56790號給
      付票款強制執行事件（下稱本件強制執行事件），就原告
      之債權金額在100萬元範圍內之部分，聲請對執行債務人
      陳信雄所有之系爭執行標的物為強制執行。
（三）本院民事執行處受理本件強制執行事件後，查知系爭執行
      標的物上有本院81年度民執全字第759號假扣押查封登記
      效力存續中，乃通知假扣押債權人即被告陳報其債權，被
      告遂於99年9月2日持本院前所核發之87年度執子字第1291
      6號債權憑證，向本院聲請於99年9月8日核發99年度司執
      字第73437號債權憑證，被告並持如附表二所示之本票、
      本院81年度全字第1026號假扣押裁定、99年度司執字第73
      437號債權憑證向本院民事執行處請求將其假扣押債權列
      入本件強制執行事件中參與分配。
（四）本院民事執行處於100年3月3日就系爭執行標的物實施拍
      賣，經案外人以總價5,189,000元拍得系爭執行標的物。
      本院民事執行處再於100年5月16日製作完成如附件所示之
      本院99年度司執字第56790號強制執行金額分配表（下稱
      本件分配表；又按其上「強制執行金額計算書分配表」之
      「計算書」3字應係贅載，併此敘明），並定於100年6月9
      日實行分配。依本件分配表記載，本件拍賣所得價金於清
      償次序1至6之優先債權後，僅餘1,160,954元供兩造分配
      ，本院民事執行處乃平均分配予原、被告二人，而於本件
      分配表次序7記載為「債權種類票款、普通債權、債權人
      姓名劉志偉、債權原本1,000,000元、分配比率19.3492％
      、分配金額193,492元、不足額806,508元」，而於次序8
      記載為「債權種類假扣押債權、普通債權、債權人姓名王
      松茂、債權原本5,000,000元、分配比率19.3492％、分配
      金額967,462元、不足額4,032,538元」。
（五）原告於100年6月1日具狀向本院民事執行處就被告參與分
      配之債權及金額聲明異議，且於100年6月9日向本院民事
      庭提起本件分配表異議之訴事件，故原告所為之異議尚未
      終結，本院民事執行處僅就無異議部分先為分配。
四、得心證之理由：
（一）按分配表異議之訴乃為解決未終結之異議而提起之訴，其
      一方有阻止受異議債權依原定分配表實行分配之效力，他
      方可因該訴之提起而達請求更正分配表之目的，若其訴為
      有理由者，應判決更正原分配表。故判決須表明被告應剔
      除之分配額及原告應增加之分配額，俾執行法院據以更正
      分配表，或重新製作分配表（最高法院96年度台上字第20
      74號判決要旨供參）。次按債權人或債務人對於分配表所
      載各債權人之債權或分配表金額有不同意者，應於分配期
      日1日前，向執行法院提出書狀，聲明異議；異議未終結
      者，為異議之債權人或債務人，得向執行法院對為反對陳
      述之債權人或債務人提起分配表異議之訴；聲明異議人未
      於分配期日起10日內向執行法院為起訴之證明者，視為撤
      回其異議之聲明，強制執行法第39條第1項、第41條第1項
      前段、第3項前段分別定有明文。再按債務人怠於行使其
      權利時，債權人因保全債權，得以自己名義行使其權利，
      為民法第242條前段所明定；此項代位權行使之範圍，就
      同法第243條但書規定旨趣推之，並不以保存行為為限，
      凡以權利之保存或實行為目的之一切審判上或審判外之行
      為，諸如假扣押、假處分、聲請強制執行、實行擔保權、
      催告、提起訴訟等，債權人皆得代位行使（最高法院69年
      度台抗字第240號判例參照）。又按消滅時效完成之抗辯
      權即拒絕給付之抗辯權乃權利之一種，如債務人對於債權
      人怠於行使此項抗辯權時，非不得由他債權人代位行使；
      他債權人代位行使此抗辯權後，已生抗辯之效力，債務人
      得拒絕向債權人為給付，自無債務人再拋棄時效利益而使
      債權人依然可向債務人為請求之情形可言（最高法院99年
      度台上字第1107號判決要旨參照）。
（二）查本件被告係以如附表二所示之本票向本院聲請81年度（
      裁）全字第1026號假扣押裁定，並經本院以81年度民執全
      字第759號對執行債務人陳信雄所有之系爭執行標的物為
      假扣押查封登記，並於81年8月5日執行查封登記完畢。而
      按假扣押乃保全程序，其目的僅在避免債務人為財產之處
      分，債權人並無因之請求債務人履行特定債務之意思；假
      扣押之聲請雖與民法第129條第1項第1款規定請求有別，
      但法院依假扣押裁定所為執行行為（如查封或核發扣押命
      令），依民法第129條第2項第5款規定，時效因開始執行
      該行為時，而生中斷時效之效力，依同法第137條第1項規
      定，於該執行行為完成時，結束其執行程序，應認為中斷
      時效之事由終止，重行起算時效期間，否則，債權人一經
      假扣押執行行為之後，其請求權時效永無完成之日，即與
      時效制度，原期確保交易安全，維護社會秩序之目的有違
      （最高法院100年度台上字第1671號判決要旨供參）。是
      以執行債務人陳信雄所有之系爭執行標的物既經本院於81
      年8月5日執行查封登記完畢，而完成假扣押查封之執行行
      為，則應認被告對執行債務人陳信雄之本票票款請求權，
      應自81年8月5日重行起算時效。其後，被告又向本院對執
      行債務人陳信雄提起請求給付票款事件，是依民法第129
      條第1項第3款規定，消滅時效因起訴而中斷，嗣經本院於
      82年7月27日以82年度簡字第1426號判決被告勝訴，該判
      決並於82年8月31日確定，故依民法第137條第2項之規定
      ，其因起訴而中斷之時效，應自82年8月31日判決確定而
      重行起算，且因原有消滅時效期間不滿5年（按票據法第
      22條第1項前段規定票據上之權利，對本票發票人，自到
      期日起算；見票即付之本票，自發票日起算；3年間不行
      使，因時效而消滅），故依民法第137條第3項規定，其時
      效中斷後再予重行起算之時效期間為5年。被告又於5年消
      滅時效屆滿前之87年7月17日持本院82年度簡字第1426號
      確定判決為執行名義，向本院聲請以87年度執字第12916
      號為強制執行，是依民法第129條第2項第5款規定，復生
      中斷時效之效力，嗣經本院於87年7月28日核發87年度執
      字第12916號債權憑證而執行完畢，依民法第137條第1項
      規定，應自87年7月28日重行起算時效，且其時效中斷後
      再予重行起算之時效期間為5年。惟自87年7月28日起算5
      年內，甚至迄本件強制執行程序開始前，被告均未再就其
      本票票款債權對執行債務人陳信雄有任何請求、起訴或為
      其它與起訴有同一效力之行為，亦即自87年7月28日起，
      迄被告聲請本件強制執行事件參與分配前，並無任何足資
      中斷時效之情事存在，故被告遲至99年9月2日始又持本院
      前所核發之87年度執子字第12916號債權憑證，向本院聲
      請於99年9月8日核（換）發99年度司執字第73437號債權
      憑證，被告並持如附表二所示之本票、本院81年度全字第
      1026號假扣押裁定、99年度司執字第73437號債權憑證向
      本院民事執行處請求將其假扣押債權列入本件強制執行事
      件中參與分配，則被告所持為執行名義之本票債權顯早於
      92年間即已罹於時效，其於時效完成後6年之99年9月2日
      始又聲請本院核（換）發債權憑證，已不生消滅時效中段
      之問題。是則，被告對於執行債務人陳信雄之本票債權固
      然確屬存在，然執行債務人陳信雄怠於行使其權利，亦即
      執行債務人陳信雄怠於對被告之本票債權請求權為消滅時
      效之抗辯，且查執行債務人陳信雄又別無其它財產足供債
      權人強制執行，則同屬債權人之原告自有保全債權之必要
      。從而，依前開說明，原告為保全其對執行債務人陳信雄
      之債權，自得依民法第242條之規定，代位行使陳信雄對
      被告之前開消滅時效抗辯權。被告雖主張執行債務人陳信
      雄於分配日前對於被告即執行債權人之債權，從未主張時
      效消滅，亦未爭執債權之存在，即代表其拋棄時效利益等
      詞資為抗辯。然按，拋棄時效利益須出於明示或默示；所
      謂默示，須依表意人之舉動或其他情事，足以間接推知其
      有承諾之效果意思，倘係單純之沉默，自不得謂為默示之
      表示。是以被告既未舉證執行債務人陳信雄有何舉動或其
      它情事，足以表徵其確有拋棄時效利益之表意，則執行債
      務人陳信雄既僅對於本件強制執行分配結果為單純之沈默
      ，尚不足以進而率論其有承諾拋棄系爭時效利益之效果意
      思，故被告前開主張，尚屬無據，為無理由，併予敘明。
（三）基上所述，本件原告因對本件分配表內所列被告得受分配
      之債權原因及金額有爭執，而於100年6月1日具狀向本院
      民事執行處聲明異議，並於執行分配前之100年6月9日提
      起本件分配表異議之訴，表示代位執行債務人陳信雄對被
      告為本票債權已罹於消滅時效期間之抗辯，是如附表二所
      示之本票債權已因本件原告代位執行債務人陳信雄行使消
      滅時效抗辯權，而不得列入系爭分配表，換言之，本院民
      事執行處於100年5月16日製作完成、定於100年6月9日實
      行分配之如附件所示之99年度司執字第56790號強制執行
      事件分配表，其中次序8所列被告之債權，即不得列入本
      件分配表內同為參與分配。從而，原告依強制執行法第41
      條第1項之規定，提起本件分配表異議之訴，請求將被告
      之債權予以剔除，並將本件分配表所載被告之應受分配金
      額更正為0元，於法有據，應予准許。至於原告訴請將原
      分配予被告之金額967,462元，全部改分配給原告部分，
      查原告為本件強制執行之聲請時，僅就其對執行債務人陳
      信雄之債權，在債權原本100萬元之範圍內，聲請為強制
      執行，且原告於聲請本件強制執行事件時，亦僅繳交就該
      聲請強制執行標的金額100萬元計算之執行費8000元（按
      依臺灣高等法院94年5月26日院信文公字第0940003474號
      函核定加徵強制執行法第28條之2第1項規定之執行費，為
      每百元徵收八角），業經本院調閱99年度司執字第56790
      號給付票款強制執行事件卷宗無訛，則原告僅得就其於本
      件所聲請強制執行之債權額100萬元於分配後尚不足獲償
      之806,508元（即聲請執行標的金額1,000,000元扣除已分
      配金額193,492元後之餘額），請求自被告遭剔除之受分
      配金額內，改列由原告受償，逾此部分之請求（即被告遭
      剔除之967,462元扣除應改列為原告受償之806,508元後之
      餘額160,954元），則為無理由，不應准許，此分配餘額
      部分，應由本院民事執行處另為適法之處理。
五、綜上所述，本件原告主張其代位執行債務人陳信雄對被告行
    使消滅時效抗辯權，則被告對於執行債務人陳信雄之本票票
    款請求權即不得行使，亦不得於系爭強制執行分配程序中受
    償一節，於法有據，堪為採信；被告前開所辯，則不足採。
    從而，原告依強制執行法第41條第1項之規定，以提起本件
    分配表異議之訴，請求將本件分配表關於次序8所列分配予
    被告之金額967,462元，其債權應予剔除，受分配金額應更
    正為0元，且其中806,508元應改列由原告受償，為有理由，
    應予准許。至於原告訴請改列由原告受償之金額，在逾806,
    508元以外之部分（即分配餘額160,954元），則為無理由，
    應予駁回，而應由本院民事執行處另為適法之處理。
六、按各當事人一部勝訴、一部敗訴者，其訴訟費用，由法院酌
    量情形，命兩造以比例分擔或命一造負擔，或命兩造各自負
    擔其支出之訴訟費用，民事訴訟法第79條定有明文。本院審
    酌本件強制執行事件，被告對於執行債務人陳信雄之執行債
    權並非不存在，亦無消滅，僅因原告代位行使消滅時效之抗
    辯後，始生被告不得於本件強制執行事件參與分配之法律效
    果，被告遭執行債務人欠款本金達500萬元，且因原告提起
    本件分配表異議之訴而無從獲得任何清償，本院認為倘命被
    告再為負擔本件訴訟費用，難謂無顯失公平之虞，故認為本
    件訴訟費用應由原告全部負擔，較為允當，併此敘明。
七、本件事證已臻明確，兩造所為之其他主張，陳述並所提之證
    據，經審酌後，認均與本件之結論無礙，不再一一論述，併
    予敘明。
八、據上論結，本件原告之訴為一部有理由，一部無理由，依民
    事訴訟法第79條，判決如主文。
中    華    民    國   100    年    12    月    30    日
                  民事第二庭    法  官  廖慧如
以上正本係照原本作成。
如對本判決上訴，須於判決送達後20日內向本院提出上訴狀（須
附繕本）。如委任律師提起上訴者，應一併繳納上訴審裁判費。
中    華    民    國   100    年    12    月    30    日
                                書記官  林雅慧
附表一（原告所持執行債務人陳信雄簽發之本票）
┌──┬──────┬─────┬──────┬────┬───────┐
│編號│   發票日   │ 票面金額 │   到期日   │票據號碼│ 票面金額總計 │
│    │   (民國)   │ (新臺幣) │   (民國)   │        │   (新臺幣)   │
├──┼──────┼─────┼──────┼────┼───────┤
│ 1  │89年5月6日  │1200萬元  │    未載    │TS254836│              │
├──┼──────┼─────┼──────┼────┤   1800萬元   │
│ 2  │91年10月10日│ 600萬元  │    未載    │TS254839│              │
├──┴──────┴─────┴──────┴────┴───────┤
│備註：原告據以取得本院98年度司票字第9061號本票准予強制執行裁定之確定執│
│行名義。                                                              │
└───────────────────────────────────┘
附表二（被告所持執行債務人陳信雄簽發之本票）
┌──┬──────┬─────┬──────┬────┬───────┐
│編號│   發票日   │ 票面金額 │   到期日   │票據號碼│ 票面金額總計 │
│    │   (民國)   │ (新臺幣) │   (民國)   │        │   (新臺幣)   │
├──┼──────┼─────┼──────┼────┼───────┤
│ 1  │81年7月4日  │200萬元   │81年7月25日 │679483  │              │
├──┼──────┼─────┼──────┼────┤              │
│ 2  │81年7月4日  │150萬元   │81年8月15日 │679484  │    500萬元   │
├──┼──────┼─────┼──────┼────┤              │
│ 3  │81年7月4日  │150萬元   │81年8月31日 │679485  │              │
├──┴──────┴─────┴──────┴────┴───────┤
│備註：被告據以向本院聲請81年度(裁)全字第1026號假扣押裁定，並經本院以81│
│年度民執全字第759號查封登記系爭執行標的物；被告又據以取得本院82年度簡 │
│字第1426號給付票款勝訴判決之確定執行名義。                            │
└───────────────────────────────────┘
附件
（本判決後附附件壹份，即本院99年度司執字第56790號給付票
  款強制執行事件於100年5月16日製作完成定於100年6月9日實
  行分配之強制執行金額分配表〈計壹頁〉）
（原本以下空白）